ACORDAO-COMPLETO-2401164

ACÓRDÃO 936/2020 ATA 12/2020 - PLENÁRIO

VISTOS, relatados e discutidos estes autos de denúncia acerca de possíveis irregularidades referentes ao Edital de Chamamento Público nº 1/2019, de responsabilidade do Departamento Penitenciário Nacional (Depen) , 
	            
                   ACORDAM os Ministros do Tribunal de Contas da União, reunidos em Sessão Plenária, diante das razões expostas pelo Relator, em:
 	       9.1. conhecer da denúncia, satisfeitos os requisitos de admissibilidade constantes nos artigos 234 e 235 do Regimento Interno deste Tribunal, e no art. 103, § 1º, da Resolução - TCU 259/2014;
       9.2. considerar, no mérito, com fundamento no art. 276, § 6º, do Regimento Interno deste Tribunal, a presente denúncia improcedente;
      9.3. considerar prejudicada a medida cautelar pleiteada;
      9.4. informar ao Departamento Penitenciário Nacional – Depen/Ministério da Justiça e Segurança Pública e ao denunciante que o conteúdo desta deliberação poderá ser consultado no endereço www.tcu.gov.br/acordaos; 
     9.5	encaminhar cópia desta deliberação ao Senador José Reguffe;
     9.6.	retirar o sigilo dos autos, mantendo-o somente em relação denunciante, nos termos do art. 6o, inciso III, da Lei 12.527/2011 (Lei de Acesso à Informação) c/c os arts. 3º, inciso III, e 8º, § 3º, inciso II, da Resolução-TCU 294/2018;;
                 9.7.	arquivar os presentes autos, nos termos do art. 250, I, c/c art. 169, II, do Regimento Interno/TCU.

Denúncia sobre possíveis irregularidades em chamamento público destinado a selecionar potenciais imóveis para a futura celebração de contrato de locação para abrigar as instalações do Departamento Penitenciário Nacional - DEPEN.

Departamento Penitenciário Nacional -      Depen/Ministério da Justiça e Segurança Pública

3. Denunciante: Identidade preservada (art. 55, caput, da Lei n. 8.443/1992)

13.1. Ministros presentes: José Mucio Monteiro (Presidente), Walton Alencar Rodrigues, Benjamin Zymler, Augusto Nardes, Aroldo Cedraz, Raimundo Carreiro (Relator), Ana Arraes, Bruno Dantas e Vital do Rêgo.
13.2. Ministros-Substitutos presentes: Augusto Sherman Cavalcanti, Marcos Bemquerer Costa, André Luís de Carvalho e Weder de Oliveira.

RAIMUNDO CARREIRO

Trata-se de denúncia acerca de possíveis irregularidades referentes ao Edital de Chamamento Público nº 1/2019, de responsabilidade do Departamento Penitenciário Nacional (Depen) . O certame destina-se a selecionar potenciais imóveis para a futura celebração de contrato de locação para abrigar as instalações do Depen.
 
2. 	Não há informações sobre prazo de vigência de futuro contrato nem valores de referência.
3.	O denunciante alega que: 
        a) “o Edital 1/2019, que especifica “um prédio ultramoderno, com elevado grau de sustentabilidade, extremamente tecnológico e altamente certificado” (peça 3, p. 1) , está direcionado para o Edifício Portinari, pois é a única edificação que preencheria todos os requisitos exigidos pelo Depen;
        b)  “A fixação de requisitos sujeitos à pontuação para fins de classificação de propostas que pré-selecionam um único imóvel para a futura contratação destoa dos princípios da isonomia e impessoalidade, de modo que a roupagem dada ao "edital de chamamento público" mascara o real propósito de selecionar um imóvel já escolhido e pré-definido” (peça 3, p. 4) ;
        c) a principal justificativa para a locação pretendida seria a previsão de aumento de quadro do órgão, porém, os agentes penitenciários a serem contratados não atuarão nas sedes administrativas;
        d) “inexiste no Cartório de Registro de Imóveis movimentação relacionada ao imóvel que atualmente abriga o órgão” (peça 3, p. 4) , o que afastaria a alegação de que o imóvel atualmente ocupado pelo Depen teria sido colocado à venda; e
      e) A Portaria 179/2019 do Ministério da Economia suspende novas contratações para locação de imóveis e a locação pretendida pelo Depen não se enquadra entre as exceções previstas na norma.”
4.	Ao acolher a proposta da Selog (peças 5 e 6) , conheci da denúnica por estarem preenchidos os requisitos de admissibilidade previstos nos artigos 234 e 235 do Regimento Interno do TCU c/c o art. 103, § 1º, da Resolução - TCU 259/2014 (peça 7) .
5.	Na mesma oportunidade, determinei a realização de oitiva prévia do Depen para que se pronunciasse sobre os fatos inquinados de irregularidade nesta denúncia..
6.	Após essa introdução, transcrevo trecho da instrução de auditor da Selog (peça 22) , que analisa a resposta à oitiva prévia por mim determinada cujas análises e conclusões foram chanceladas pela titular da unidade técnica (peça 23) :  
	Fase do Certame

	Resultado final publicado no Diário Oficial da União em 31/12/2019 (peça 20) .

	B. Momento Processual

	Promovida a oitiva prévia quanto às alegações do denunciante e demais questões levantadas por esta Unidade Técnica, passa-se a analisar as respostas apresentadas, tópico a tópico, conforme transcrição/contextualização a seguir. 

	C. Histórico de Comunicações

	Despacho do Relator
	Peça 7
	20/12/2019

	Ofícios Encaminhados pela Seproc

	Ao órgão
	Ofício 93/2020-TCU/Seproc, de 3/1/202 (peça 9) .

	D. Documentos Apresentados em Resposta à Oitiva

	Pela Unidade Jurisdicionada

	Ofício 39/2020/GAB-DEPEN/DEPEN/MJ, de 10/1/2020 (peça 11, p. 1-2) .
Despacho 3/2020/CGLO/DIREX/DEPEN/MJ (10692116) e documentação comprobatória (peça 11, p. 3-33) .
Ofício 58/2020/DIREX/DEPEN/MJ, de 20/2/2020 (peça 21) .

	E. Medida Cautelar – Avaliação dos Pressupostos

	Perigo da Demora

	Há decisão judicial ou administrativa, sem especificação de prazo, para suspender o andamento do processo licitatório ou a contratação?
	Não

	O contrato decorrente do certame já foi assinado?
	Não

	Análise:

	Está afastado o pressuposto do perigo da demora uma vez que o procedimento em questão não diz respeito a processo de contratação em curso, uma vez que se trata de simples prospecção de mercado.

	Perigo da Demora Reverso

	O serviço/bem é essencial ao funcionamento das atividades do órgão/entidade?
	Sim

	O órgão ou entidade está coberto contratualmente pelo serviço com razoável vigência (há a possibilidade de voltar a fase ou refazer o certame, a depender da consequência da concessão de cautelar no caso concreto) ou admite prorrogação excepcional?
	Não se aplica

	Caso haja a possibilidade de manutenção do contrato com a atual prestadora dos serviços, as condições dessa contratação seriam melhores (menor preço e atendimento satisfatório) que o que se está em vias de contratar?
	Não

	Análise:

	Está configurado o pressuposto do perigo da demora reverso em razão da essencialidade de imóvel para instalação e funcionamento do órgão. Ademais, em vista da previsão de expansão do quadro de pessoal, o imóvel atualmente locado não mais atenderia às necessidades do órgão.

	Plausibilidade Jurídica

	O órgão/entidade está sujeito aos normativos supostamente infringidos?
	Sim

	Há plausibilidade nas alegações do denunciante?
	Não

	Há indício de sobrepreço ou superfaturamento?
	Não

	Há grave risco de lesão ao erário, inexecução ou execução insatisfatória do objeto?
	Não

	Análise quanto à plausibilidade jurídica e quanto à necessidade de adoção de medida cautelar:

	Item 10.2.1.: o Edital 1/2019, que especifica “um prédio ultramoderno, com elevado grau de sustentabilidade, extremamente tecnológico e altamente certificado” (peça 3, p. 1) , está direcionado para o Edifício Portinari, pois é a única edificação que preencheria todos os requisitos exigidos pelo Depen, cabendo, portanto, ao Depen encaminhar ao TCU cópia integral dos estudos técnicos preliminares que embasaram a elaboração do respectivo Projeto Básico – Anexo I e o respectivo levantamento de mercado que indicou, em avaliação prévia, o preço de mercado estimado para a mudança cogitada pelo Depen.
Fundamento legal ou jurisprudencial: O excessivo detalhamento das características do imóvel que se pretende adquirir ou alugar, sem a demonstração da necessidade dessas particularidades, evidencia restrição ao caráter competitivo do certame e direcionamento da contratação (Acórdão 1656/2015-TCU-Plenário. Relator Ministro Marcos Bemquerer.
Contextualização: o Depen publicou, em 23/10/2019, o Edital 1/2019 tendo por objeto: 
Prospecção do mercado imobiliário em Brasília/DF, visando futura locação de imóvel para abrigar as instalações da sede do Departamento Penitenciário Nacional - DEPEN/MJSP, mediante coleta de manifestações de interesse que atendam aos requisitos mínimos (essenciais) especificados neste Edital e no Projeto Básico. 
Houve ingresso da presente Denúncia ao Tribunal, na qual o denunciante alega, em síntese, que o certame estaria direcionado para futura locação do imóvel Edifício Portinari. Em apreciação inicial, esta Selog propôs a realização de oitiva prévia do órgão para fins de análise de eventual adoção de medida cautelar para suspensão do certame.
Manifestação do órgão:
Afirma que requisitos tais como existência de sistema de reaproveitamento de águas pluviais, sistema fotovoltaico, sistemas de reuso de água, elevadores com sistema de antecipação de chamadas, selos de eficiência energética e integração de todos os sistemas de segurança eletrônica são características desejáveis, porém “não têm o condão de eliminar imóveis ou restringir a ampla concorrência, mas tão somente de fundamentar a vantajosidade de se contratar um imóvel com tais especificações quando comparado a outro de mesmo preço, porém sem tais predicados” (peça 11, p. 3) .
Aduz que, ainda que houvesse um imóvel ofertado que atendesse a todos os requisitos desejáveis, tal fato não resultaria em preferência de locação, caso “tal imóvel apresentasse valor superior aos demais ou carecesse de algum requisito essencial” (idem) .
Assinala que o Depen recebeu quatorze propostas comerciais, o que demonstraria que os requisitos indicados no Edital estariam condizentes com as especificações usuais de mercado, além de enfatizar que (peça 11, p. 4) :
...no curso das visitas técnicas, não foram analisados, em nenhum dos imóveis, nem mesmo no Edifício Portinari, a existência desses requisitos (desejáveis) , o que demonstra claramente que o objetivo principal da visita técnica foi a aferição de requisitos entendidos como mínimos (essenciais) ao atendimento das necessidades do Depen.
O Depen encaminhou cópia dos estudos preliminares realizados (peça 11, p. 26-33) .
Análise:
Além de haver obtido quatorze propostas comerciais, o Depen selecionou, dentre os imóveis ofertados, cinco que atendem aos requisitos mínimos especificados, cabendo assinalar que o Edifício Portinari, apontado pelo denunciante como objeto do alegado direcionamento, não se encontra no rol dos imóveis selecionados (peça 20) , fato que, por si só, permite concluir, de pronto, pela improcedência da denúncia.
O Depen encaminhou cópia dos estudos preliminares realizados (peça 11, p. 26-33) , na qual se encontra devidamente fundamentada a decisão de optar pelo chamado “modelo tradicional” de locação como o mais adequado, evidenciando que foram examinadas outras alternativas e contempladas as diretrizes estabelecidas pela Portaria SPU 241/2009, tendo em vista à ocupação racional do espaço.
Item 10.2.2.: a fixação de requisitos sujeitos à pontuação para fins de classificação de propostas que pré-selecionam um único imóvel para a futura contratação destoa dos princípios da isonomia e impessoalidade, de modo que a roupagem dada ao "edital de chamamento público" mascara o real propósito de selecionar um imóvel já escolhido e pré-definido. 
Manifestação do órgão:
Considera que o denunciante subverte equivocadamente a ordem do critério de avaliação previsto no edital, pois o objeto o chamamento público visa a prospecção do mercado imobiliário de Brasília, mediante coleta de manifestações de interesse. Assim, o Projeto Básico prevê requisitos desejáveis, mas que não precisam sequer ser atendidos pelo ofertante, demonstrando sua clara subsidiariedade, uma vez que “a avaliação da vantajosidade não pode ser aferida dissociadamente do preço ofertado” (peça 11, p. 6) .
Assinala que as especificações contidas no Edital e em seus anexos “tomaram como base as contidas no Edital de Chamamento Público 1/2018, da Secretaria de Patrimônio da União (10565859) , contendo as especificações essenciais descritas no Projeto Básico para atender ao Ministério da Transparência e Controladoria-Geral da União – CGU” (idem) , havendo o Depen acrescentado vagas de garagem como requisito obrigatório, em razão da necessidade de guarda de viaturas oficiais. Em relação aos demais quesitos, destaca que “as especificações foram mantidas ou adequadas às necessidades do Depen sempre no sentido de redução qualitativa das exigências” (ibidem) .
Análise:
Assiste razão ao Depen quando afirma que “o denunciante subverte equivocadamente a ordem do critério de avaliação previsto no edital, pois o objeto o chamamento público visa a prospecção do mercado imobiliário de Brasília, mediante coleta de manifestações de interesse”, restando claramente expresso no Edital do Chamamento Público 1/2019 que o certame tem por objeto “Prospecção do mercado imobiliário em Brasília/DF, visando futura locação de imóvel para abrigar as instalações da sede” do órgão e, ao tratar dos requisitos, fazer as seguintes distinções no Anexo I:
7.2. Requisitos essenciais: itens que deverão ser, necessariamente, atendidos pelo imóvel ofertado, seja por meio da condição em que se encontra no momento da proposta, seja por meio de compromisso do ofertante em atender às exigências no prazo estipulado; esses itens se fundamentam nas necessidades do Departamento Penitenciário Nacional e determinações legais e normativas.
7.3. Requisitos desejáveis: itens explicitamente citados em separado, ao final de cada seção, baseados em arranjos institucionais que atendam à racionalidade do gasto público e fatores motivacionais para o quadro de servidores, que não precisam ser atendidos pela proposta ofertada, mas, caso sejam, poderão fundamentar a avaliação de vantajosidade, se houver mais de uma proposta válida, nos termos da legislação e jurisprudência sobre a locação de imóveis.
Ora, a prospecção de mercado é realizada tendo em vista futura locação de imóvel para instalação do órgão público, porém não se confunde com o processo de locação em si. Ao estabelecer “requisitos essenciais”, o Depen indicou que características o imóvel ofertado deveria, necessariamente, atender. A inserção de “requisitos desejáveis”, ao final de cada seção (sistemas construtivos, sistemas elétricos, sistemas mecânicos, etc.) , apenas indicaria elementos que, caso presentes, poderiam ser ponderados em futura análise de vantajosidade vis a vis os preços ofertados, não constituindo, em si, qualquer irregularidade. Por lógico, em havendo opção por mais de um imóvel e proximidade nos preços ofertados, a locação de imóvel que também atendesse aos “requisitos desejáveis” poderá vir a ser considerada como mais vantajosa para o órgão. 
Veja-se, a exemplo, os seguintes requisitos para Ar Condicionado. Foram considerados requisitos essenciais a existência de sistema de condicionamento de ar do tipo central (VRF ou Central de Água Gelada) , ou do tipo Split, em pleno funcionamento, devidamente dimensionados para a carga térmica da edificação, considerando a ocupação máxima estimada, o leiaute a ser fornecido pelo Departamento Penitenciário Nacional, devendo atender às disposições legais e normativas pertinentes, com a devida comprovação de manutenção técnica realizada em, no máximo, trinta dias antes da entrega da edificação. Como requisitos desejáveis de Ar Condicionado, indicou-se a existência de sistema de ar condicionado para as áreas de escritório e salas de reunião/auditório, do tipo central (VRF ou Central de Água Gelada) e, no caso de equipamentos do tipo Split ou Multisplit, que os aparelhos utilizem a tecnologia inverter.
Tais especificações não se afiguram desarrazoadas e, dada a amplitude das alternativas aceitáveis, em nada constituem evidência do alegado direcionamento do certame. 
Item 10.2.3.: a principal justificativa para a locação pretendida seria a previsão de aumento de quadro do órgão, porém, os agentes penitenciários a serem contratados não atuarão nas sedes administrativas, cabendo ao Depen, portanto, encaminhar ao TCU os estudos que apresentam o aumento projetado do quadro de pessoal e sua alocação nas diversas unidades administrativas do órgão.
Manifestação do órgão:
Informa que o Depen possui uma carteira de pleitos de obras superior a 250 projetos em todo o território nacional, mas conta com somente três engenheiros civis de carreira no quadro do Ministério, quantidade muito inferior ao necessário, sendo causa de atrasos na aplicação dos recursos, “impedindo um planejamento mais eficiente da sua aplicação e o acompanhamento em conformidade com a legislação e as determinações dos órgãos de controle” (peça 11, p. 6) .
Assinala que tal cenário encontra-se corroborado por Relatório de Auditoria do TCU (TC Processo 018.047/2018-1) , do qual extrai o seguinte excerto:
236. O quadro técnico do Depen, já escasso, é ainda mais preocupante quando cotejado com o déficit prisional generalizado nas UFs, que implica um volume de demandas que não poderiam ser atendidas a contento, ainda que a oferta de recursos financeiros fosse suficiente para suprir todas as deficiências estruturais do sistema.
Esclarece que se encontra em tramitação processo administrativo que trata “da contratação temporária, ainda em 2020, de 128 servidores que terão a sua lotação e exercício na sede do Depen, em Brasília” (idem, grifos no original) , com fundamento na Lei 8.745/1993, art. 2º, inciso VI, alínea “n”, visando à construção, à reforma, à ampliação e ao aprimoramento de estabelecimentos penais.
Aduz que existe autorização para realização de concurso para provimento de 309 vagas dos quadros de Agente Federal de Execução Penal (294 cargos) e Especialista Federal em Assistência à Execução Penal (quinze cargos) , não merecendo prosperar a alegação de que todos os futuros agentes não atuarão na sede administrativa do órgão, uma vez que as atribuições do cargo vão além das atividades de guarda, vigilância e custódia de presos, cabendo a esses servidores o desempenho de funções administrativas, conforme o disposto no art. 2º da Lei 10.693/2003.
Assinala que, de acordo com os estudos preliminares realizados pelo Depen, “o atual edifício não comporta adequadamente esta força de trabalho, de forma que se mostrou prudente a iniciativa de tratativas tendentes a uma contratação de um novo espaço” (peça 11, p. 7) .
Em síntese, indica que “o cálculo realizado para projeção da força de trabalho levou em conta o quantitativo atual 377 colaboradores, com um acréscimo de 20%, mais os cem servidores temporários para atuarem na área técnica de engenharia” (peça 11, p. 7) , e, ainda, a necessidade de estruturação da Diretoria de Inteligência Penitenciária, criada no ano de 2019 por meio do Decreto 9.662, de 1.9 de janeiro de 2019, havendo sido considerados no cálculo, além dos servidores, os funcionários terceirizados (secretárias-executivas e técnicos em secretariado) e os estagiários.
Análise:
Considera-se que os esclarecimentos prestados pelo Depen, acompanhados da devida documentação comprobatória, são suficientes para se concluir pela improcedência da alegação suscitada pelo denunciante.
Item 10.2.4.: a inexistência no Cartório de Registro de Imóveis de movimentação relacionada ao imóvel que atualmente abriga o órgão, o que afastaria a alegação de que o imóvel atualmente ocupado pelo Depen teria sido colocado à venda, cabendo ao Depen, portanto, encaminhar ao TCU a respectiva documentação comprobatória a respeito da necessidade de desocupação do imóvel em que o órgão está sediado, acompanhada de demonstrativo discriminado dos custos do atual contrato de locação.
Manifestação do órgão:
Informa haver recebido Notificação para Exercício de Preferência, datada de 3/6/2019, que demonstra a intenção da Victória Empreendimentos e Participações Ltda. de alienar o imóvel comercial situado no Setor Comercial Norte - Quadra 3 - Bloco B ao Departamento Penitenciário Nacional, o qual declinou do direito de preferência, liberando o proprietário para ofertar o imóvel junto ao mercado, nos termos a redação da Lei do inquilinato.
Posteriormente, em 25/11/2019, a locadora remeteu ofício à Diretoria-Executiva do Depen informando ter encerrado as tratativas de venda do Edifício Victoria, de forma que não existia mais intenção de alienar o imóvel. 
Assinala que “o Departamento não pode ficar refém do interesse particular, esperando que a contratada encontre a melhor opção de venda para, só então, proceder, no último instante, às tratativas para locação de um imóvel” (peça 11, p. 7-8, grifos no original) .
Observa a complexidade envolvida na mudança da sede de um órgão público, o que requer a realização de um planejamento eficiente e antecipado, assinalando que “a decisão de mudança foi tomada em um contexto fático no qual a contratada já havia manifestado o inequívoco interesse em alienar o imóvel, num momento em que o órgão planeja a expansão de seu quadro como já demonstrado” (peça 11, p. 8) , o que tornou imperativa a necessidade de locação de outro imóvel, já que o contrato de locação atual expira em 25/7/2020.
Considera que não seria razoável “aguardar a efetiva alienação do imóvel pela atual contratada para proceder às tratativas para locação de um novo imóvel, sobretudo quando se tem em tramitação processos relativos à expansão do efetivo na sede do Departamento, como é o caso da contratação temporária e do próximo concurso” (peça 11, p. 8) .
Análise:
Considera-se que os esclarecimentos prestados pelo Depen, acompanhados da devida documentação comprobatória, são suficientes para se concluir pela improcedência da alegação suscitada pelo denunciante.
Item 10.2.5.: a Portaria 179/2019 do Ministério da Economia suspende novas contratações para locação de imóveis e a locação pretendida pelo Depen não se enquadra entre as exceções previstas na norma, cabendo ao Depen, adicionalmente, encaminhar ao TCU cópia integral da apreciação realizada pela assessoria jurídica do órgão que fundamentou a publicação do Edital.
Manifestação do órgão:
Afirma que (peça 11, p. 8) :
...o denunciante ingressa em análise de mérito administrativo ao emitir juízo de valor sobre os pressupostos de urgência e relevância previstos no parágrafo 2° do Art. 1° da Portaria 179/2019, o que evidentemente compete à Administração, uma vez que restou comprovada a necessidade de nova sede, conforme demonstrado no Estudo Técnico Preliminar.
Assinala que a Portaria 179/2019 suspende, no inciso II, do Art. 1°, a realização de novas contratações relacionadas a contratação de serviços de locação de imóveis, “o que, evidentemente, não se confunde com o chamamento público, procedimento preliminar, no qual a administração, de forma zelosa, busca informações sobre as opções de imóveis disponíveis no mercado” (peça 11, p. 8) , não havendo, portando, ofensa às disposições da referida norma.
Esclarece que, por ocasião da contratação, a solicitação será previamente encaminhada à Secretaria-Executiva do Ministério da Justiça e Segurança Pública, “acompanhada de justificativas fundamentadas quanto à projeção de gasto até o término do exercício e dos aspectos de economicidade, relevância e urgência, conforme previsão do § 1° do Art. 2°, da Portaria 179, de 22 de abril de 2019” (idem) .
Também assinala que, nos termos do disposto no art. 1º, § 1º, inciso II, da Portaria 179/2019, a suspensão não se aplica a novas contratações em caso de substituição contratual na locação de imóveis.  
Análise:
Considera-se que os esclarecimentos prestados pelo Depen, acompanhados da devida documentação comprobatória, são suficientes para se concluir pela improcedência da alegação suscitada pelo denunciante.
Item 10.2.6.: demais informações que julgar necessárias. 
Manifestação do órgão:
Tendo em vista que o resultado do Chamamento Público 1/2019 foi publicado em 31/12/2019 (peça 20) , após o envio de sua manifestação, o Depen encaminhou o Ofício 58/2020/DIREX/DEPEN/MJ, de 20/2/2020, em atendimento à solicitação de informações atualizadas a respeito da conclusão do certame (peça 21) .
O Depen descreve os procedimentos adotados no processo de avaliação dos imóveis ofertados, salientando que “o resultado do chamamento público não implicará direito à contratação e não impedirá a participação de outros interessados no eventual processo de contratação, o que afasta o direcionamento, objeto da denúncia, da prospecção imobiliária” (peça 21, p. 1) .
Informa que denúncia de possível direcionamento de imóvel também foi apresentada à Controladoria-Geral da União que emitiu a Nota Técnica 263/2020/CGSEG/DS/SFC, na qual a CGU “concluiu que as exigências do imóvel, quanto à qualidade da estrutura e das funcionalidades dispostas no edital e seus anexos, guardam amparo na legislação vigente, sendo razoáveis e proporcionais ao atendimento do interesse público” (peça 21, p. 2) .
Informa, por fim, encontrar-se em curso processo administrativo que tem por objeto futura locação de imóvel, no qual serão observadas recomendações da CGU para fins de seu aperfeiçoamento. Entretanto, o Depen considera necessário, por razões de segurança do órgão, que o imóvel a ser locado esteja localizado na Asa Sul ou Asa Norte do plano piloto de Brasília, razão pela qual está instruindo processo de pedido de reconsideração de recomendação feita pela CGU de exclusão de obrigatoriedade de localização do imóvel nesses setores.
Item 10.2.7.: designação formal de interlocutor que conheça da matéria para dirimir eventuais dúvidas, informando nome, função/cargo, e-mail e telefone de contato.
Manifestação do órgão:
Por fim, designamos como interlocutores junto ao Tribunal de Contas da União os Servidores Gladston Guimarães Naves (gladston.naves@mj.gov.br) , Coordenador-Geral de Licitação de Obras, e Fábio Antônio de Souza Costa (fabio.scosta@mj.gov.br) , Coordenador de Formalização. Telefones (61) 2025-3419 e (61) 2025-3625.
Novos elementos.
Em 20/12/2019, o denunciante ingressou com duas peças alegando que estaria apresentando “novos elementos” (peças 12 e 13) . Em realidade, em ambas as peças, com redação idêntica, o denunciante repisa as alegações iniciais, buscando contestar o objeto descrito no Edital do Chamamento Público 1/2019 que, em seu entendimento, “não se trata de mera prospecção de mercado, mas do estabelecimento de condições que irão determinar a escolha do imóvel que será locado, com risco iminente de favorecimento a um dos concorrentes” (peça 12, p. 2 e peça 13, p. 2) .
O denunciante afirma que os esclarecimentos prestados em nota publicada pelo Depen constituem argumentação “falaciosa”, reafirma que há direcionamento para locação do Edifício Portinari e considera (peça 12, p. 5 e peça 13, p. 5) :
...ser acintosa a intenção de elevar gastos com imóvel de extremo luxo e certificações tecnológicas para prédio da Administração Pública, enquanto o sistema carcerário permanece superlotado e com instalações em condições precárias que inflam as rebeliões que que ocorrem frequentemente. Dessa forma, entendo como hilária a afirmação da Nota do Depen "que as penitenciárias Federais são modelos em segurança, limpeza e disciplina...".
O contraste entre os requisitos luxuosos do Edital do Depen e a situação caótica do sistema carcerário repercutiu negativamente em vários veículos de comunicação, tendo gerado, inclusive, pronunciamento do Senador José Reguffe no dia 18/12/2019, conforme o link https://youtu.be/GdMpgYmyfTc.
Análise.
O denunciante, em realidade, nada acrescenta que possa ser considerado pertinente ao objeto da denúncia oferecida. De fato, o denunciante aparenta desconhecer as atribuições administrativas do Depen, ao pretender atribuir ao órgão atuação extensiva aos estabelecimentos penitenciários de responsabilidade dos entes subnacionais, estabelecendo clara confusão ao partir da premissa de caber ao órgão administrar “os deploráveis presídios brasileiros” (peça 1, p. 1) , quando, em realidade, compete ao Depen a gestão, apenas, de cinco presídios federais de segurança máxima localizados em Brasília (DF) , Porto Velho (RO) , Mossoró (RN) , Campo Grande (MS) e Catanduvas (PR) . 
Cabe assinalar que as penitenciárias federais, que internam os presos considerados de maior periculosidade, sobretudo líderes de facções criminosas, ao longo de treze anos de funcionamento, não registram casos de fugas, rebeliões e nem entrada de materiais ilícitos, constituindo, sob tais aspectos e no que concerne às condições de internação do detento, inegável modelo de segurança, limpeza e disciplina para as demais penitenciárias do país. 
Considerando a menção feita pelo denunciante, encaminha-se proposta de informar também ao Senador José Reguffe o conteúdo da deliberação que vier a ser proferida neste processo.
Conclusão:
Está afastado o pressuposto da plausibilidade jurídica uma vez que não há procedência nas alegações feitas pelo denunciante.
Feitas essas considerações, propõe-se indeferir o pedido de medida cautelar, uma vez ausentes os pressupostos do perigo da demora e da plausibilidade jurídica, essenciais para sua concessão, e por restar caracterizado o perigo da demora reverso.
Ademais, diante do exposto, os elementos constantes dos autos permitem, desde já, a avaliação quanto ao mérito da presente denúncia como improcedente, razão pela qual será proposto o seu arquivamento.

	F. Impacto dos Encaminhamentos Propostos

	Haverá impacto relevante no órgão e/ou na sociedade, decorrente dos encaminhamentos propostos?
	Não

	G. Pedido de Ingresso aos Autos e de Sustentação Oral

	Há pedido de ingresso aos autos?
	Não

	Há pedido de sustentação oral?
	Não

	H. Processos Conexos e Apensos

	Há processos conexos noticiando possíveis irregularidades na contratação ora em análise?
	Não

	Há processos apensos?
	Não

	I. Proposta de Encaminhamento

	Em virtude do exposto, propõe-se:
47.1.	conhecer da denúncia, satisfeitos os requisitos de admissibilidade constantes nos artigos 234 e 235 do Regimento Interno deste Tribunal, e no art. 103, § 1º, da Resolução - TCU 259/2014;
47.2.	no mérito, com fundamento no art. 276, § 6º, do Regimento Interno deste Tribunal, considerar a presente denúncia improcedente;
47.3.	indeferir o pedido de medida cautelar, uma vez ausentes os pressupostos essenciais para sua concessão, e por restar caracterizado o perigo da demora reverso;
47.4.	informar ao Departamento Penitenciário Nacional – Depen/Ministério da Justiça e Segurança Pública e ao denunciante que o conteúdo da deliberação que vier a ser proferida poderá ser consultado no endereço www.tcu.gov.br/acordaos; 
47.5	encaminhar cópia da presente instrução e da deliberação que vier a ser proferida nos autos ao Senador José Reguffe;
47.6.	levantar o sigilo que recai sobre as peças destes autos, nos termos dos artigos 104, § 1º, e 108, parágrafo único, da Resolução-TCU 259/2014;
47.7.	arquivar os presentes autos, nos termos do art. 250, I, c/c art. 169, II, do Regimento Interno/TCU.

             É o Relatório.

não há

Não atuou

REPRESENTAÇÃO COM PEDIDO DE MEDIDA CAUTELAR. CONHECIMENTO. IMPROCEDÊNCIA. MEDIDA CAUTELAR PREJUDICADA. ARQUIVAMENTO.

DENÚNCIA (DEN)

Secretaria de Controle Externo de Aquisições Logísticas (Selog)

Preliminarmente, ratifico o meu posicionamento em despacho de peça 7 no sentido de conhecer da denúncia por estarem preenchidos os requisitos de admissibilidade previstos nos artigos 234 e 235 do Regimento Interno do TCU c/c o art. 103, § 1º, da Resolução - TCU 259/2014.
2.	     Trata-se de denúncia acerca de possíveis irregularidades referentes ao Edital de Chamamento Público nº 1/2019, de responsabilidade do Departamento Penitenciário Nacional (Depen) , cujo objeto é a seleção de potenciais imóveis para a futura celebração de contrato de locação para abrigar as instalações do Depen
3.	Não há informações sobre prazo de vigência de futuro contrato nem valores de referência.
4.	Em vista de o processo encontrar-se em condições de apreciação de mérito, após a manifestação do Depen em atendimento à oitiva prévia por mim determinada em despacho, o pedido de adoção de medida cautelar pelo denunciante queda-se prejudicado.
5.	Quanto ao mérito, acolho, no essencial, as análises e conclusões da Selog, com os ajustes de forma que entendo pertinentes, adotando-as como minhas razões de decidir.
6.	O denunciante alega, em síntese, que o Edital 1/2019 estaria direcionado para a locação do Edifício Portinari, em Brasília/DF, por ser a única edificação que preencheria todos os requisitos exigidos pelo Depen: “um prédio ultramoderno, com elevado grau de sustentabilidade, extremamente tecnológico e altamente certificado”.
7.	Em sua manifestação, o Depen asseverou que tais requisitos como existência de sistema de reaproveitamento de águas pluviais, sistema fotovoltaico, sistemas de reuso de água, elevadores com sistema de antecipação de chamadas, selos de eficiência energética e integração de todos os sistemas de segurança eletrônica são características desejáveis, ao tempo que anexou estudos preliminares.
8.	Entretanto, segundo o órgão, esses requisitos “não têm o condão de eliminar imóveis ou restringir a ampla concorrência, mas tão somente de fundamentar a vantajosidade de se contratar um imóvel com tais especificações quando comparado a outro de mesmo preço, porém sem tais predicados”.
9.	Argumenta, ainda, que se fosse ofertada edificação que atendesse a todos os requisitos desejáveis, tal condição não resultaria em preferência  de locação, caso “tal imóvel apresentasse valor superior aos demais ou carecesse de algum requisito essencial” .
10.	Destaca, por fim, o Depen que recebeu 14 propostas comerciais, o que demonstraria que os requisitos indicados no Edital estariam condizentes com as especificações usuais de mercado, além de afirmar que no curso das visitas técnicas não foram identificados todos os requisitos desejáveis nem mesmo no Edifício Portinari. O objetivo principal dessas visitas era, de fato, a avaliação da existência de requisitos mínimos com vistas ao atendimento das necessidades do Depen.
11.	Está assente nos autos que, entre as 14 propostas comercias obtidas, o Depen selecionou cinco  imóveis que atendem aos requisitos mínimos especificados, não estando nesse rol o Edifício Portinari,  o qual foi indicado pelo denunciamente como destinatário do aludido direcionamento.
12.	Pelas razões expendidas, é forçoso considerar a presente representação improcedente.
13.	Por fim, ressalto - como fiz em declaração de voto em que acompanhei o relator, Ministro Bruno Dantas, em seu voto condutor do Acórdão 718/2019-TCU-Plenário, nos autos do TC Processo 040.837/2018-1, o qual tratava de locação de imóvel, em Brasília/DF, para abrigar a sede da Agência Nacional de Transporte -, que o chamamento público é o caminho correto para contratante avaliar as oportunidades de negócios oferecidas pelo mercado e selecionar a proposta mais vantajosa para a Administração.
14.	Exigir que os edifícios sejam tecnologicamente avançados, com alto grau de sustentabilidade e de certificação, visando a preservação dos recursos ambientais, estimula a competição, pois força o mercado a se adaptar aos novos tempos. Tem-se, no caso vertente, a comprovação dessa tese, visto que no chamamento público ora em tela apareceram 14 imóveis que atendem em grande parte esses requisitos.
15.	Importa repisar que a escolha mais vantajosa para a Administração, aderente ao interesse público, é a que melhor satisfaz as necessidades do órgão contratante, desde que os preços de locação sejam compatíveis com os de mercado.
16.	 Assim, a atitude do Depen é adquada, visto estar demonstrado o amplo acolhimento ao Chamamento Público 1/2019, o que comprova a preservação da competitividade entre os ofertantes, ausentes nestes autos indícios de direcionamento para a locação do Edífico Portinari que, como já disse acima, sequer consta do rol dos cinco imóveis selecionados para escolha do prédio a ser locado.
            Em face do exposto, Voto por que seja adotado o Acórdão que ora submeto ao escrutínio do Colegiado.
TCU, Sala das Sessões Ministro Luciano Brandão Alves de Souza, em 15 de abril de 2020.
RAIMUNDO CARREIRO 
Relator